【裁判字號】    97,台上,1982
【裁判日期】    970515
【裁判案由】    違反證券交易法
【裁判全文】
最高法院刑事判決            九十七年度台上字第一九八二號
上  訴  人  台灣高等法院檢察署檢察官
被      告  甲○○
上列上訴人因被告違反證券交易法案件，不服台灣高等法院中華
民國九十六年八月二十八日第二審更審判決（九十四年度重上更
(六)字第一０七號，起訴案號：台灣台北地方法院檢察署八十二年
度偵字第一八六四四號），提起上訴，本院判決如下：
    主  文
原判決關於甲○○部分撤銷，發回台灣高等法院。
    理  由
本件原判決關於被告甲○○部分，撤銷第一審關於論處被告連續
直接從事其他影響集中交易市場某種有價證券交易價格之操縱行
為罪刑，改判諭知被訴違反證券交易法部分無罪，被訴違反公司
法部分免訴；固非無見。
惟查：(一)證據之證明力，由法院本於確信自由判斷；但不得違背
經驗法則及論理法則，刑事訴訟法第一百五十五條第一項定有明
文。又告訴人、證人之陳述有部分前後不符，或相互間有所歧異
時，究竟何者為可採，法院仍得本其自由心證予以斟酌，非謂一
有不符或矛盾，即應認其全部均為不可採信；尤其關於行為動機
、手段或結果等之細節方面，告訴人之指陳，難免故予誇大，證
人之證言，有時亦有予渲染之可能；然其基本事實之陳述，若果
於真實性無礙時，則仍非不得予以採信。本件共同被告邱福德（
已死亡）於民國八十年十月十四日持有宏和精密紡織股份有限公
司（下稱宏和公司）股票一千零九十八萬零八百十二股，至八十
一年六月三十日仍持有相同股數；被告於八十年十月十四日持有
二百十一萬七千六百二十八股，至八十一年六月三十日仍持有相
同股數，渠等無論股價如何變化或下跌，均未賣出，固有董事及
監察人持股明細在卷可按（見八十一年度偵字第一六七八二號卷
第四十一頁）。然告訴人黃柏文（原名黃榮文）於偵查中陳稱：
「（問：當時在餐廳如何約定？）德、璋說要把分配之股利調
高每股新台幣（下同）二點五元之現金股票股利另辦理現金增
資，增資三億元另外他們要使報社記者發布利多，公關他負責
，另要三仟張，以低於市價每股零點四元之代價轉讓給我，預定
要拉為一百元另外他要另外提供資金三億要共同炒作，但其他
由林于盛控制，預定要把股票拉到一百元」（見八十一年度偵字
第一六七八二號卷第十九頁背面）；於原審調查時指稱：「林于
盛打電話告訴我說宏和公司要炒作股票，問我有沒有興趣，我就
找我朋友」（見原審重上更(三)卷第二十九頁），證人林于盛證稱
：「（邱晃）璋告訴我說宏和公司今年所分配之股息，原是分配
無償配股，每股配二元，他可爭取公司透過每股配二元五角，又
可現金增資每股二點五元，也就是每股在今年可配股五元，他說
公司利多，而他父親賣了台南一塊土地六億元，有六億元現金參
與買賣股票及董監事他可控制不出股票，他說大宇股票當時可值
一百多元，要我們一起哄抬，精英、宏和投資他是裡面的董事，
他可用公司的資金或帳戶買賣股票，他說有這麼大的財力及利多
，股價應可拉得起來，要我們將手中的股票拿去質押三仟張，不
能賣，質押每股六十元計價，要我們將股票質押放在那裡，一股
股票他要抽四元作公關費用，所以他付我一億八千萬元，當時市
價是六十五元」（見八十一年度偵字第一六七八二號卷第六十三
頁），證人陳和宗證述：「當天（八十一年二月間），是文（黃
柏文）打電話約我們，說宏和公司要炒該公司股票，要我們到紅
雅（鐵板燒店）聽簡報，我去時，璋（甲○○）來，還有文（黃
榮文）、盛（林于盛），席間璋說公司股利調高為二元半，無償
配股及現金增資二億，連現金增資每股可到五元，要我們買，聽
說大宇已到一百多元，宏和股票也可拉高至一百多元，要我一起
去買宏和股票，當時我沒有答應，當時璋說有賣一塊地，資金可
投入及投資公司可參與，媒體公關他花了不少錢可發布利多，我
因為以前被上市公司騙過很多次，所以沒興趣，盛（林于盛）如
何與他說，我不清楚」（見八十一年度偵字第一六七八二號偵查
卷第六十四頁背面）；證人即原時代證券業務員應琳威證以：「
（問：你與甲○○的來往情形如何？）差不多八十一年時甲○○
有委託我賣宏和的股票，其他的股票我就沒印象。當時我剛到時
代證券上班，我還是新人，公司說這戶頭由我接我就接手，但時
間很短，那個戶頭進出不是很頻繁，我對宏和股票有印象是因為
宏和是上市公司的股票，而當初委託買賣的資料都不在了，那時
與我辦理委託買賣的都是甲○○」（見原審更(三)卷一第一八○頁
），證人即新寶證券副總經理助理鄧碧芬證謂：「（問：甲○○
有沒有委託你買賣股票？有沒有宏和股票？）他買的股票有進有
出，其中有宏和股票，還有其他，宏和部分進出每次都有數百張
的交易，有時買進有時賣出，但是，都沒有買賣異常的現象，比
如說沒有在一段時間內拉抬股票上揚，只做單向買進或賣出的現
象，他只是一般交易」各等語（見原審重上更(三)卷一第一八二頁
）。復有發布宏和公司利多利空消息之剪報影本八紙附卷可稽（
見八十一年度偵字第一六七八二號卷第七十二至七十九頁）。又
林于盛於八十一年四月十日出具予告訴人之授權書，內載：「查
甲○○於八十一年三月十六日以七千五百萬元向時代證券領取本
人買進宏和公司股票一千三百五十張，時價九千六百八十四萬餘
元，約定五日內贖回，後發現邱某已將股票賣出，差價約二千餘
萬元，侵占入己，因上開（該）股票係黃榮文先生合夥買進，特
授權黃榮文先生向邱某追索差價」，有該授權書附卷可憑（見八
十一年度偵字第一六七八二號卷第六頁）。被告旋即於八十一年
五月十六日委託陳麟宇出面與告訴人簽訂協議書，內載：「……
一甲方（林于盛）同意以乙方（陳麟宇等人）提供在證券商處之
兩個戶頭於訂約之日起六個營業日內，由甲方喊盤一次或數次賣
出質押之股票，由乙方代辦交割，所得淨價扣除本金七千五百萬
元及借款實際天數之利息後，餘額交付於甲方代理人黃榮文。」
有該協議書附卷可按（見同上偵查卷第七頁至第九頁）。如果無
訛，依上開授權書及協議書內容觀之，被告似早已將系爭質押之
宏和公司股票一千三百五十張變賣。又被告於八十一年間似曾委
託原時代證券業務員應琳威及新寶證券副總經理助理鄧碧芬進出
宏和公司之股票。乃原判決未詳細勾稽，於理由內引用寶來證券
、新寶綜合證券、康和綜合證券、元大京華證券、菁英綜合證券
、永利證券等股份有限公司函論述「經本院（原審）前審分別向
上開公司函調被告等購買宏和公司股票紀錄，經九十一年四月一
日寶來證券股份有限公司以寶經南京字第二五四三號函覆稱…
…。有各該函文在本院（原審更五審）卷可證，均無證據顯示被
告二人曾出售宏和公司股票」（見原判決正本第二十一頁、第二
十三頁），資為諭知被告無罪之基礎，已有未合。又台灣證券交
易所股份有限公司於九十一年二月二十二日以台證監字第００
三六四八號函稱：「有關宏和公司之股價……期初（二月七日）
六十三元，期末（九月一日）三十六點四元，其中於五月七日至
二十五日，股價由五十三點五元上漲至七十五點五元，計上漲二
十二元，漲幅達百分之四十一點一二，亦較同類股及大盤漲幅為
高。……可證在此一時段內，宏和股票確有影響股價之不正常交
易存在（見原判決正本第十四頁）。且告訴人及證人林于盛、陳
和宗所證有關被告曾在紅雅鐵板燒店謀議炒作宏和公司股票情事
，大致相符，已如前述。是被告控制自己的宏和公司股票不賣，
再向告訴人等收質股票，然後利用媒體刊登利多消息賣出，賺取
差價，獲利之後，又發布利空消息回補股票，來回為股票之操縱
行為，藉機獲取利益，能否謂非以「鎖住籌碼」之方式炒作股票
，而非違反證券交易法犯行，不無研求之餘地。乃原判決未切實
審酌，遽於理由內謂「告訴人提供股票向被告甲○○質押借款，
嗣被告與告訴人達成協議出售股票清償借款，告訴人除欠款外，
並取回餘款，未受損失，由此一過程觀之，本件純係股票之質押
借款，其與炒作股票之情形完全不符」（見原判決正本第十三、
第十四頁）、「渠等三人（告訴人及林于盛、陳和宗）同在現場
，所供已不一致。又告訴人黃榮文稱，被告甲○○在現場時說要
提供三億元共同炒作，拉到一百元，林于盛稱被告賣地六億元，
可參與股票買賣，陳和宗卻稱被告甲○○賣一塊地，資金可投入
云云，三者所述資金來源，亦有瑕疵」（見原判決正本第十八頁
）、「宏和公司召開董事會、股東會或調整營業目標、增資，是
項訊息翌日媒體予以刊登或公告周知，或報社財經記者閱覽宏和
公司之資產負債表、說明書等自行發布財務預測，難認被告有利
用報紙炒作宏和公司股票之股價」（見原判決正本第二十一頁）
、「渠等（應威琳及鄧碧芬）證稱被告甲○○曾在該公司買進或
賣出宏和公司股票，但因資料已銷燬，無法具體證述，且亦均無
異常現象，是亦難憑此遽認被告等於八十一年一月底、同年三月
初、同年四月間有炒作影響宏和公司股票價格」（見原判決正本
第二十三頁），資為諭知被告無罪之基礎，其取捨證據、認定事
實職權之行使，尚難謂於經驗法則及論理法則無違。(二)刑法之侵
占罪以侵占行為完畢即為既遂，縱令事後將侵占之款如數返還，
亦無解於侵占罪之成立。依上開證人應威琳、鄧碧芬之證言暨授
權書及協議書之內容觀之，被告似於八十一年五月十六日協議前
，即將告訴人等質押之宏和公司一千三百五十張股票出賣。則被
告究係擅自侵占出售？或合法行使質權人之權利而出賣上開股票
？如屬後者，被告等既係合法行使質權人之權利，何以還要與告
訴人等協議，另提出其他之宏和公司股票一千三百五十張供告訴
人等喊盤出賣，取回扣除本金七千五百萬元及利息後之差額？凡
此，攸關被告應否負侵占罪責，乃原判決未詳細勾稽，遽以「依
告訴人兌領之支票日期為八十一年五月二十二日觀之，被告所稱
出售股票之日期為協議之後，應屬可信」、「另林于盛第二次於
八十一年三月十六日，以一千三百五十張宏和公司股票再度向被
告甲○○質押借款七千五百萬元，此部分亦經林于盛同意，以陳
麟宇提供之證券商處之兩個戶頭賣出質押之股票，並由陳麟宇等
代辦交割，則此部分被告自亦無侵占可言」（見原判決正本第十
二、十三頁），資為諭知被告被訴侵占無罪之基礎，自有違誤。
以上，本院前次發回意旨均已指明，此次更審判決猶未詳查，致
使原有瑕疵依然存在，應認原判決關於被告部分有撤銷發回之原
因。又原判決關於告訴人等以宏和公司股票三千張向被告質借一
億八千萬元及違反公司法部分，因依原判決所確認事實，被告被
訴違反證券交易法部分與被訴違反公司法部分是否有裁判上一罪
之關係，事實不明，且公訴人認此部分與上開發回部分，有連續
犯或牽連犯之裁判上一罪關係，基於審判不可分原則，應併予發
回，附此敘明。
據上論結，應依刑事訴訟法第三百九十七條、第四百零一條，判
決如主文。
中    華    民    國  九十七  年    五    月   十五   日
                      最高法院刑事第九庭
                          審判長法官  林  永  茂
                                法官  吳  昆  仁
                                法官  蘇  振  堂
                                法官  蕭  仰  歸
                                法官  何  菁  莪
      本件正本證明與原本無異
                                      書  記  官
中    華    民    國  九十七  年    五    月   十九   日
                                                      Ｑ


司法院資訊處製作；財團法人民間司法改革基金會備份。
